臺灣桃園地方法院民事裁定
110年度家聲抗字第34號
抗  告  人  陸湘庭  

代  理  人  吳金棟律師
相  對  人  陸湘羚

關  係  人  陸有綱  

上列當事人間聲請監護宣告事件，抗告人對於本院民國110年2月
26日109年度監宣字第827號民事裁定提起抗告，本院合議庭裁定
如下：
    主  文
抗告駁回。
抗告程序費用由抗告人負擔。
    理  由
一、抗告暨聲請意旨略以：相對人陸湘羚（民國00年0月0日生）
    為抗告人陸湘庭之胞姊，相對人自109年2月13日起領有身心
    障礙證明，致不能為意思表示或受意思表示，或不能辨識其
    意思表示之效果。為此，爰依民法第14條第1項及家事事件
    法第164條規定，聲請准予對相對人為監護宣告，並指定抗
    告人為相對人之監護人，暨指定關係人即相對人之胞弟陸有
    綱為會同開具財產清冊之人。若認相對人尚未達可宣告監護
    之程度，則請依民法第14條第3項及家事事件法第177條規定
    為輔助之宣告。原審認相對人尚未明顯減損意思表示或受意
    思表示，或不能辨識其意思表示效果之程度，固非無見。然
    監護宣告之目的，在於對尚未達喪失意識能力程度而其處理
    日常事務能力已經出現欠缺，需他人協助狀態時，藉監護宣
    告補足之，而非等相對人已經造成「財產管理」等發生具體
    損失再行補救。相對人於3個月內由第三人戴誌宏陪同賣2棟
    房屋並負擔新臺幣（下同）100萬元債務等情形觀之，相對
    人於108年3月27日經戴誌宏介紹第一次見聶啟明，就將其母
    遺產即現住桃園市龜山區中興路房地以低價75萬元出售予聶
    啟明；於同年4月16日經戴誌宏介紹第一次見陳嘉旻，就將
    舊址桃園市○○區○○街00巷00○0號不動產以賤價250萬元出售
    ，嗣經本院於109年11月7日拍賣362萬元，且第三人林文聖
    抵押貸款220萬元亦遭戴誌宏取走，相對人一無所得，且前
    開不動產亦遭拍賣點交。迨於108年5月14日戴誌宏介紹第一
    次見吳家誠，即以相對人需用抵押借款100萬元，且尚未設
    定抵押權，吳家誠如數交付借款現金100萬元予相對人，隨
    即被戴誌宏取走，戴誌宏復製作教戰守則，教導相對人如何
    回應外界問話以購買中古車登記在相對人名下，而供戴誌宏
    使用，更甚者，旋於同年6月30日即以相對人違約訴請清償
    借款，經本院以109年度訴字第1215號判決，嗣經上訴至臺
    灣高等法院。是相對人身心狀況日益低下，經衛生福利部桃
    園療養院於109年12月28日鑑定後，於110年1月27日出具心
    理衡鑑報告（下稱桃園療養院院心理衡鑑報告）記載，臨床
    失智評估量表0，表示相對人顯已缺欠缺心智能力，且獲核
    發中華民國身心障礙證明，因此相對人目前確有監護宣告之
    必要，並設置監護人由其手足協助其處理相關事務，以維其
    法益。爰提起抗告，請求廢棄原裁定等語。並聲明：廢棄原
    裁定，並准對相對人為監護之宣告。
二、相對人則稱：戴誌宏是陌生人，伊是跟一名女子做直銷時認
    識戴誌宏，他會每天買便當給伊，伊之房地契都還在，不知
    道房子為何會被戴誌宏賣掉，伊可以自己走出去購物，只是
    走得比較緩慢，不同意由抗告人擔任監護人，有誰喜歡錢被
    別人管等語。
三、原裁定略以：本件經囑請長庚醫療財團法人桃園長庚紀念醫
    院（下稱桃園長庚醫院）安排對相對人為精神狀況鑑定，鑑
    定結果認為個案之精神科臨床診斷為「疑似/ 輕微失智狀態
    」，目前認知功能受損：推測此狀態『尚未明顯減損個案為
    意思表示或受意思表示，或辨識其意思表示效果之能力』。
    推測此狀態回復之可能性低，且有持續惡化可能。個案有精
    神障礙或其他心智缺陷，但尚有足夠能力，目前評估個案回
    復之可能性低，且有持續惡化之可能，復經囑託桃園市社會
    工作師公會訪視相對人，訪視記載略以：相對人為中風患者
    ，具口語表達、自主行動與生活自理之能力。訪視當天，相
    對人可陳述其家庭成員狀況、日前與手足之互動狀況，過去
    與加害人戴誌宏互動狀況以及目前訴訟案件辦理情形，可認
    相對人雖疑似輕微失智，但未達不能為意思表示或受意思表
    示，或不能辨識其意思表示之效果之程度，且亦未達為意思
    表示或受意思表示，或辨識其意思表示之效果之能力顯有不
    足之程度。故認本件聲請於法不合，予以裁定駁回。　　
四、本院之判斷：
  ㈠按對於因精神障礙或其他心智缺陷，致不能為意思表示或受
    意思表示，或不能辨識其意思表示之效果者，法院得因本人
    、配偶、四親等內之親屬、最近一年有同居事實之其他親屬
    、檢察官、主管機關、社會福利機構、輔助人、意定監護受
    任人或其他利害關係人之聲請，為監護之宣告，民法第14條
    第1項定有明文。
　㈡經查，抗告人固提出桃園療養院心理衡鑑報告，釋明相對人
    個人自理能力0，根據主要照顧者晤談及行為觀察等評估之
    結果，個案在CDR得分為0.5分，落在Mild Cognitive Impai
    rment/Susp.Dementia之範圍，顯示個案整體認知功能可能
    有減損，影響日常生活適應等語（見本院卷第10頁），然經
    本院檢附抗告人所提出前開心理衡鑑報告函詢桃園長庚醫院
    ，經函覆：經貴院檢附桃園療養院心理衡鑑報告予本院 評
    估，經與本院109年11月26日進行之心理衡鑑結果比對，兩
    院鑑定結果並無明顯差異，均顯示個案之認知功能落於正常
    範圍，僅有疑似（或輕微)之失智狀態，故本院維持原鑑定
    報告結論：即個案雖疑有精神障礙，但其尚有意思表示或辨
    識其意思表示效果之能力。另臨床建議如需重覆施測心理衡
    鑑，建議應間隔至少六個月以上，以避免因學習效應影響測
    驗結果，此併予補充說明等語，此有該院110年10月15日長
    庚院桃字第1100550104號函存卷可參（見本院卷第57頁），
    參以相對人自陳可自行外出購物，可認相對人日常自理能力
    尚無礙，難認已達無法為意思表示或受意思表示，或辨識意
    思表示效果之程度。
　㈢又經本院依職權前往聯新國際醫院勘驗相對人之精神狀況，
    並於鑑定人陳修弘醫師面前詢問相對人年籍資料，相對人可
    正確回答其姓名、生日及地址，可認得抗告人與關係人，可
    以自行出去購物，只是走得比較緩慢，不同意由抗告人擔任
    監護人等語，又鑑定人陳修弘醫師除初步鑑定外，並提出鑑
    定報告記載略以：㈠家庭狀況及自我照顧功能：案父母育有
    二女三子，個案為長女，於案夫過世後即獨居。案家屬表示
    個案約88年腦部開刀後就常出現摔倒及能力下降，導致無法
    正常上班。家屬表示個案目前最近的事情大概10件僅可記得
    一半，因擔心忘記關火故不下廚，不熟的地方可能會迷路，
    仍可自己去ATM提款，與以前同學保持聯繫，日常大部分時
    間會餵狗、看歌唱節目及玩手機，日常以外事務則需要家屬
    協助（如：規劃出遠門），生活自理正常。㈡身體檢查：鑑
    定時脈博數為每分鐘72次，呼吸數為每分鐘15次，身體狀況
    尚稱良好，身體理學檢查無具精神病理意義之特殊發現。㈢
    神經學檢查：無特殊具精神病態意義之異常發現。㈣心理衡
    鑑：⑴知能篩檢測驗：CASI以教育程度6年以上，年齡79歲以
    下之女性之切截分數為參考標準（切截分數＝80），個案得
    分為93分，高於切截分數，顯示目前應未有明顯之認知功能
    障礙存在。⑵短式智能狀態檢查（MMSE）與臨床失智症評分
    量表（CDR）：MMSE以接受教育程度10年以上之切截分數為
    參者標準（切截分數=26/27)，個案得分為28分，高於切截
    分數，表示目前未有明顯之認知功能障礙存在。CDR結果評
    定為0.5(疑似失智），個案在各領域中大多為疑似的受損程
    度表現，對近日事物有時會遺忘，時間定向力有稍有困難，
    分析異同稍有困難，參與社區活動稍有障礙，家庭生活嗜好
    有輕微障礙，個人自理正常。㈤精神狀態檢查：個案體型正
    常，外表尚整齊，拄拐杖，精神佳，情緒尚平穩。晤談時，
    態度配合，具有適當眼神接觸，說話流暢，應答切題，話量
    正常，談及被詐騙時情緒較為激動。測驗時，動機高，反應
    速度正常。個案解釋被詐騙原因（如：協助環境打掃、清潔
    天花板、買便當…等照顧及陪伴事宜）。可正確回答現任總
    統姓名、知道如何處理突發狀況（如：睡過頭可能遲到要怎
    辦？）、可分析事物相同點（如：知道橘子跟香蕉都是水果
    、知道魚跟蝦都是水產、知道腳踏車及摩托車都是交通工具
    …等）。㈥鑑定結果：據病歷記載、家屬陳述、鑑定當日訪談
    及心理衡鑑之綜合判斷，個案目前在整體認知功能上未呈現
    顯著的受損，CASI為93分（切截分數為80)、MMSE為28分（
    切截分數為26/27)、CDR為0.5(疑似失智），故先前被詐騙
    行為可能與認知功能退化無明顯關係，可能與性格較為單純
    等因素相關，故個案之意思表示或受意思表示，或辨識其意
    思表示效果之能力，並未達到顯有不足之程度等語，此有該
    院於111年1月4日聯新醫字第2022010007號函所附之精神鑑
    定報告書在卷可稽。是本院審酌相對人精神障礙狀態及心智
    缺陷之程度等情，並參諸上揭精神鑑定報告書之意見，認相
    對人雖疑似有退化之情形，但在整體認知上未呈現顯著之受
    損。又抗告人固主張相對人遭戴誌宏詐騙，惟觀諸相對人自
    陳戴誌宏每日幫相對人購買便當，藉以獲取相對人信任，致
    性格單純之相對人，不疑有他始遭戴誌宏詐騙，而為處分財
    產行為，且戴誌宏亦因涉犯偽造文書等罪，經本院刑事庭以
    109年度訴緝字第84號刑事判決判處應執行有期徒刑2年6月
    在案，實與相對人之認知能力退化無明顯關係。是以，相對
    人為意思表示或受意思表示，或辨識其意思表示效果之能力
    ，並未達顯有不足，自與監護宣告或輔助宣告之要件未合，
    是原審裁定駁回抗告人之聲請，於法有據。
五、綜上所述，相對人在整體認知上未呈現顯著之受損，其為意
    思表示或受意思表示，或辨識其意思表示效果之能力，並未
    達顯有不足，自與監護宣告或輔助宣告之要件未合，原審駁
    回抗告人之聲請，核無不合，並無違誤，是抗告人提起抗告
    ，指摘原裁定不當，請求廢棄，則無理由，應予駁回。
六、抗告人其餘之攻擊與防禦方法，經審酌後認為與本院認定之
    結果不生影響，故不逐為一一論述。
七、據上論結，本件抗告為無理由，依家事事件法第97條，非訟
    事件法第21條第2項、第24條第1項、第46條、民事訴訟法第
    495條之1第1項、第449條第1項、第78條，裁定如主文。
中　　華　　民　　國　　111 　年　　1 　　月　　28　　日
                   家事法庭 審判長 法  官   蘇昭蓉
　　　　　　　　　　　　　　　　   法  官   黃裕民
　　　　　　　　　                 法  官　 姚重珍
以上正本係照原本作成。
本裁定除以適用法規顯有錯誤為理由，不得再抗告；如提再抗告
，應於收受送達後10日內，委任律師為代理人向本院提出再抗告
狀，並繳納再抗告費新臺幣1,000元。
中　　華　　民　　國　　111 　年　　1 　　月　　28　　日
                                    書記官　王小萍